---
title: Wirtschaftsmathematik
author: Prof. Dr. Stefan Böcker, FRM
date: \today
toc: true
output: fhswf::presentation
knit: fhswf::render_presentation
german: true # German Dummy Text
lang: de-de   # Text Language: en-gb, en-us, de-de
---

```{r setup, include=FALSE}
options(digits = 4)
knitr::opts_chunk$set(echo=TRUE, message=FALSE, warning=FALSE, cache=FALSE, 
                      dev.args=list(pointsize=11), size="scriptsize")
```

# Organisatorisches

## Vorstellung und Kontaktdetails

### Prof. Dr. Stefan Böcker

-   Professur für Wirtschaftsinformatik, Datenbanken und mobile Technologien
-   aktuell Studiendekan und Prüfungsausschussvorsitzender des Fachbereichs Technische Betriebswirtschaft
-   Vorlesung
-   **Email:** [boecker.stefan\@fh-swf.de](mailto:boecker.stefan@fh-swf.de){.email}

### Dipl.-Math. Silke Beckmann

-   Übungen zur Vorlesung Wirtschaftsmathematik
-   **Email:** [beckmann.silke\@fh-swf.de](mailto:beckmann.silke@fh-swf.de){.email}

## Formalia

### Klausur

-   deckt den Stoff des Semesters ab
-   Dauer: 90 Minuten (Regelfall)
-   Erlaubte Hilfsmittel: **Nicht-**Programmierbarer Taschenrechner

## Unterlagen / Voraussetzungen

### Unterlagen und Informationen zum Modul Wirtschaftsmathematik

-   Es gibt einen Moodle-Kurs zu Modul Wirtschaftsmathematik <https://profboecker.eu>

# Einführung in die Finanzmathematik

## Leitgedanken der Finanzmathematik

1.  Der Wert einer Zahlung ist **abhängig vom Zeitpunkt**, zu dem diese zu leisten ist.
2.  Es gilt stets das **Äquivalenzprinzip**.
3.  Das Gerüst der klassischen Finanzmathematik wird aus **ganz wenigen Formeln** gebildet.
4.  In der klassischen Finanzmathematik gibt es einfache, mittelschwere und relativ kompliziert zu lösende Probleme. Die größte Schwierigkeit ist in der Regel die **Modellierung**.
5.  Ein **grafisches Schema** bringt fast immer Klarheit.
6.  Das wichtigste Konzept ist das der **Rendite**, auch **Effektiv- oder Realzins** genannt.
7.  Die klassische Finanzmathematik läßt sich klar umreißen. Das wichtigste Konzept ist das des **Zinssatzes**.

## Begriffe

Kapital

:   Geldbetrag, der angelegt bzw. jemand anderem überlassen wird.

Laufzeit

:   Dauer der Überlassung/Anlage

Zinsen

:   Vergütung für die Kapitalüberlassung innerhalb einer Zinsperiode

Zinsperiode

:   er vereinbarten Verzinsung zugrunde liegender Zeitrahmen; meist ein Jahr, oftmals kürzer (Monat, Quartal, Halbjahr), selten länger

Zinssatz

:   insbetrag in Geldeinheiten (GE), der für ein Kapital von 100 GE in einer Zinsperiode zu zahlen ist; auch **Zinsfuß** genannt.

Zeitwert

:   der von der Zeit abhängige Wert des Kapitals

## Notation

Folgende Notation wird (in der Regel) im folgenden benutzt:

Kapital

:   $K_{t}$ ist das Kapital zum Zeitpunkt $t$

Zinssatz

:   $i = \frac{P}{100}$, wobei $p$ der Zinssatz/Zinsfuss in Prozent ist

Aufzinsungsfaktor

:   $q = \left( 1+i \right) = \left(1 + \frac{p}{100}\right)$

Zinsen

:   $Z_{t}$ Zinsen für den Zeitraum $t$.

    ```{=latex}
        \begin{center}
        Damit gelten folgende Zusammenhänge:
        \begin{tabular}{|c||c|c|c|}
                \hline \rule[-2ex]{0pt}{5.5ex}  & $p$ & $i$ & $q$ \\ 
                \hline \hline \rule[-2ex]{0pt}{5.5ex} $p$ & $p$ & $100 i$ & $100(q-1)$ \\ 
                \hline \rule[-2ex]{0pt}{5.5ex} $i$ & $\frac{p}{100}$ & $i$ & $q-1$ \\ 
                \hline \rule[-2ex]{0pt}{5.5ex} $q$ & $1+\frac{p}{100}$ & $1+i$ & $q$ \\ 
                \hline 
            \end{tabular}
        \end{center}
    ```

## Lineare Verzinsung

Zinsformel

:   Zinsen hängen proportional vom Kapital $K$, der Laufzeit $t$ und dem Zinssatz $i$ ab:

$$
Z_{t} = K \cdot i \cdot t
$$

Laufzeit

:   In Deutschland wird meist das Jahr zu 360 Tagen und der Monat zu 30 Zinstagen gerechnet. Daher kann man meist $t = \frac{T}{360}$ setzen, wobei $T$ die Anzahl an Tagen ist.

$$
Z_{T} = K \cdot i \cdot \frac{T}{360}
$$

## Beispiele (1/3)

Frage

:   Welche Zinsen fallen an, wenn ein Kapital von 3500 € vom 3. März bis zum 18. August eines Jahres bei einem Zinssatz von 3.25 % p.a. angelegt wird?

Antwort

:   Da $165=27+30+30+30+30+18$ Zinstage zugrunde zu legen sind, ergibt sich aus der Zinsformel

$$
Z_{165} = 3500\mbox{€} \cdot \frac{3.25}{100} \frac{165}{360} = 52.135416667 \mbox{€} \approx 52.14 \mbox{€}
$$

## Beispiele (2/3)

Frage

:   Wie hoch ist ein Kredit, für den in einem halben Jahr bei 8 % Jahreszinsen 657.44 € Zinsen zu zahlen sind?

Antwort

:   Durch Umstellen der Zinsformel ermittelt man:

$$
K=Z_{T} \frac{100}{p} \frac{360}{T} = 657.44 \mbox{ €} \cdot \frac{100}{8} \frac{360}{180} = 16 436 \mbox{ €}
$$

## Beispiele (3/3)

Frage

:   Ein Wertpapier über 5000 €, das mit einem Kupon (Nominalzins) von 6.25 % ausgestattet ist, wurde einige Zeit nach dem Emissionsdatum erworben. Es sind Stückzinsen in Höhe von 36.46 € zu zahlen. Wieviele Zinstage wurden dabei berechnet?

Antwort

:   Umstellen der Zinsformel führt auf

$$
T = \frac{Z_{T} \cdot 100 \cdot 360}{K \cdot p} = \frac{36.46 \cdot 100 \cdot 360}{5000 \cdot 6.25} = 42 \mbox{ (Tage)}
$$

## Zeitwert

Zeitwert

:   Da sich das Kapital $K_{t}$ zum Zeitpunkt $t$ aus dem Anfangskapital $K_{0}$ zuzüglich der im Zeitraum $t$ angefallenen Zinsen $Z_{t}$ ergibt, also

\$\$ K\_{t} = K\_{0} + Z\_{t}

\$\$

gilt, folgt aus der Zinsformel eine sehr wichtige Formel der Finanzmathematik, die **Endwertformel bei linearer Verzinsung**

$$
K_{t} = K_{0} + Z_{t} = K_{0} + K_{0} \cdot i \cdot t = K_{0} \left( 1 + i \cdot t \right) = K_{0} \left( 1 + \frac{p}{100} \cdot t \right)
$$ Barwert : Man kann durch Umstellen der Endwertformel auch den **Barwert** $K_{0}$ einer zukünftigen Zahlung $K_{t}$ berechnen

$$
K_{0} = \frac{K_{t}}{1+i \cdot t}
$$

## Beispiele

Frage

:   In einem halben Jahr ist eine Forderung von 8000 € fällig. Wie viel ist bei einer Sofortzahlung zu leisten, wenn mit einem kalkulatorischen Zins von i= 5 % gerechnet wird?

Antwort

:   Aus der Barwertformel ergibt sich

$$
K_{0} = \frac{8000}{1+0.05 \cdot \frac{1}{2}} \mbox{ €} = 7804.88 \mbox{ €}
$$

## Äquivalenzprinzip und Barwert

### Äquivalenzprinzip

Das **Äquivalenzprinzip** nutzt man in der Finanzmathematik meist in der Form eines **Barwert-Vergleichs**, indem die Barwerte von Zahlungen, die zu verschiedenen Zeitpunkten geleistet werden, berechnet werden.

## Beispiel: Äquivalenzprinzip und Barwert (1/2)

Aufgabe

:   Beim Verkauf einer Maschine werden dem Käufer zwei Angebote gemacht: Entweder 9000 € in 30 Tagen oder 9085 € in 90 Tagen. Welches Angebot ist günstiger, wenn jährlich mit 6 % bzw. mit 3 % verzinst wird? Bei welchem Zinssatz ergibt sich Gleichheit?

Lösung (1/2)

:   

Bei einer Verzinsung von 6 % ergeben sich folgende Barwerte:

$$
K_{0}^{30} = \frac{9000}{1+0.06 \cdot \frac{30}{360}} = 8955.22 \qquad          K_{0}^{90} = \frac{9085}{1+0.06 \cdot \frac{90}{360}} = 8950.74 $$

Das zweite Angebot ist also bei 6 % günstiger.

Bei einer Verzinsung von 3 % ergeben sich folgende Barwerte:

$$
K_{0}^{30} = \frac{9000}{1+0.03 \cdot \frac{30}{360}} = 8977.55 \qquad          K_{0}^{90} = \frac{9085}{1+0.03 \cdot \frac{90}{360}} = 9017.37 $$

Das erste Angebot ist also bei 3 % günstiger.

## Beispiel: Äquivalenzprinzip und Barwert (2/2)

Lösung (2/2)

:   Gleichheit der Angebote

Gleichwertigkeit beider Angebote bedeutet Gleichheit der Barwerte und führt so auf die Gleichung

$$
\frac{9000}{1+i \cdot \frac{30}{360}} = \frac{9085}{1+i \cdot \frac{90}{360}} \Leftrightarrow 9000 \cdot \left( 1 + i \frac{1}{4} \right) = 9085 \left( 1 + i \frac{1}{12} \right)  
$$

Daraus folgt $i = 0.0569 = 5.69 \%$

## Berechnung von Zinssatz und Laufzeit

### Zinssatz- und Laufzeitberechnung

Man kann aus der Endwertformel bei linearer Verzinsung sowohl den Zinssatz als auch die Laufzeit berechnen:

$$
i = \frac{1}{t} \left( \frac{K_{t}}{K_{0}} - 1\right) \qquad t = \frac{1}{i} \left( \frac{K_{t}}{K_{0}} - 1\right)
$$

### Beispiel

Frage

:   In welcher Zeit wächst eine Spareinlage von 1200 € bei 2.8 % jährlicher Verzinsung auf 1225.20 € an?

Antwort

:   

$$
t = \frac{1}{0.028} \left( \frac{1225.20}{1200} - 1 \right) = 0.75 = \frac{3}{4}
$$

## Mehrfache konstante Zahlungen - vorschüssig

Frage

:   Welcher Endbetrag ergibt sich am Ende eines Jahres, wenn monatlich am *Anfang* eines Monats *(vorschüssig)* ein stets gleichbleibender Betrag $r$ bei einem Zinssatz von $i$ angelegt wird?

Antwort

:   Die erste Zahlung wird 12 Monate lang verzinst, wächst also mit dem Faktor $1+i\frac{12}{12}$, die zweite nur 11 Monate, wächst also mit dem Faktor $1+i\frac{11}{12}$ usw. Alle Zahlungen gemeinsam ergeben damit die Gesamtsumme[^1]

[^1]: Darin kommt die Gaußsche Summenformel vor, vielleicht erinnern Sie sich?

\begin{align*}
R & = r \left( 1 + i \frac{12}{12} + 1 + i\frac{11}{12} + 1 + i \frac{10}{12} +\cdots + 1 + i \frac{1}{12} \right) \\
& = r \left( 12 + \frac{i}{12} \left( 12 + 11 + 10 + \cdots + 1 \right) \right) \\
& = r \left( 12 + \frac{i}{12}  \frac{13 \cdot 12}{2}\right) = r \left( 12 + 6.5 i \right)
\end{align*}


## Mehrfache konstante Zahlungen - nachschüssig

Frage

:   Welcher Endbetrag ergibt sich am Ende eines Jahres, wenn monatlich am *Ende* eines Monats *(nachschüssig)* ein stets gleichbleibender Betrag $r$ bei einem Zinssatz von $i$ angelegt wird?

Antwort

:   Die erste Zahlung wird 11 Monate lang verzinst, wächst also mit dem Faktor $1+i\frac{11}{12}$, die zweite nur 10 Monate, wächst also mit dem Faktor $1+i\frac{10}{12}$ usw. Alle Zahlungen gemeinsam ergeben damit die Gesamtsumme[^2]

[^2]: Darin kommt wieder die Gaußsche Summenformel, diesmal nur mit Indexverschiebung, vor!

\begin{align*}
R & = r \left( 1 + i \frac{11}{12} + 1 + i\frac{10}{12} + 1 + i \frac{9}{12} +\cdots + 1 + i \frac{0}{12} \right) \\
& = r \left( 12 + \frac{i}{12} \left( 11 + 10 + \cdots + 0 \right) \right) \\
& = r \left( 12 + \frac{i}{12}  \frac{12 \cdot 11}{2}\right) = r \left( 12 + 5.5 i \right)
\end{align*}

## Mehrfache konstante Zahlungen - beliebige Zahlungsfrequenz - Jahresersatzrate

Wird allgemein ein Jahr in $m$ kürzere Perioden der Länge $\frac{1}{m}$ aufgeteilt und zu jedem Zeitpunkt $\frac{k}{m}$ mit $k=0, 1, \ldots, m-1$, also vorschüssig eine Zahlung $r$ geleistet, so ergibt sich am Ende des Jahres ein Betrag von
$$
R^{\text{vor}} = r \left( \sum_{k=0}^{m-1} 1 + i \cdot \frac{k+1}{m} \right) = r \left( \sum_{k=1}^{m} 1 + i \cdot \frac{k}{m} \right) = r \left( m + \frac{m+1}{2} \underset{=i}{\underbrace{\frac{p}{100}}} \right)
$$

Werden die Zahlungen zu den Zeitpunkten $\frac{k}{m}$ mit $k=1, 2, \ldots, m$, also nachschüssig geleistet, so gilt
$$
R^{\text{nach}} = r \left( \sum_{k=0}^{m-1} 1 + i \cdot \frac{k}{m} \right) = r \left( m + \frac{m-1}{2} \underset{=i}{\underbrace{\frac{p}{100}}} \right)
$$

Die Beträge $R^{^\text{vor}}$ und $R^{^\text{nach}}$ heißen \textbf{vorschüssige} bzw. \textbf{nachschüssige Jahresersatzrate}. Sie geben den Wert einer jährlichen Zahlung an, die den m vor- bzw. nachschüssigen $\frac{1}{m}$-periodischen Zahlungen r äquivalent ist.

## Jahresersatzrate - Beispiel

Frage

: Ein Student schließt einen Sparplan über die Laufzeit von einem Jahr mit folgenden Konditionen ab: Einzahlungen von 75 € jeweils zu Monatsbeginn (Monatsende), Verzinsung mit 4 \% p.a., Bonus am Jahresende in Höhe von 1 \% aller Einzahlungen. Über welche Summe kann der Student am Ende des Jahres verfügen? 

Antwort

: In der Formel für die Jahresersatzrate ist hier $m=12$ und damit für den Endwert $E$ der Zahlungen ohne Bonus

\begin{align*}
E^{\text{vor}} &  = 75 \cdot \left( 12+6.5 \cdot 0.04 \right) = 919.50 \text{ bei vorschüssiger Zahlung am Monatsanfang} \\
E^{\text{nach}} &  = 75 \cdot \left( 12+5.5 \cdot 0.04 \right) = 916.50 \text{ bei nachschüssiger Zahlung am Monatsende}
\end{align*}

Die Bonuszahlung beträgt $12 \cdot 75 \cdot 0.01 = 9.00$, woraus sich die Gesamtbeträge

\begin{align*}
E^{\text{vor}}_{\text{gesamt}} & = 919.50 + 9.00 = 928.50 \text{ bei vorschüssiger Zahlung am Monatsanfang} \\
E^{\text{nach}}_{\text{gesamt}} & = 916.50 + 9.00 = 925.50 \text{ bei nachschüssiger Zahlung am Monatsende}
\end{align*}

## Skonto(abzug)

Bei sofortiger Bezahlung von Waren bzw. Dienstleistungen vor dem Fälligkeitstermin der Rechnung wird oft ein Nachlass (\textbf{Skonto}) gewährt. Bezeichnet $s$ die Größe des Skontos, $R$ den Rechnungsbetrag und $T$ die Differenztage der Zahlungsziele, so zahlt man also bei Sofortbezahlung nur den Betrag

$$
\left(1-s\right) R
$$

Den zugehörigen \textbf{Effektivzinssatz} $i_{\text{eff}}$ kann man dann mit Hilfe der Barwertformel berechnen

$$
\left(1-s\right) R = \frac{R}{1+i_{\text{eff}}\cdot\frac{T}{360}} \qquad \Leftrightarrow \qquad i = \frac{s}{1-s} \cdot \frac{360}{T}
$$

## Skonto(abzug) - Beispiel

Auf einer Handwerkerrechnung über die Summe $R$ lauten die Zahlungsbedingungen:
*Bei Zahlung innerhalb von 10 Tagen gewähren wir 2 \% Skonto. Zahlung innerhalb von 30 Tagen ohne Abzug.*
	 
Für den Effektivzins ergibt sich hier:
$$
i_{\text{eff}} = \frac{0.02}{0.98} \cdot \frac{360}{20} = 0,3673469388
$$

Man sollte also von der Möglichkeit des Skontos Gebrauch machen, da dies einer Verzinsung des Kapitals mit 36.73 \% entspricht.

## Ratenzahlungen

Oft besteht die Möglichkeit, Zahlungen entweder direkt oder als Ratenzahlungen mit gewissen Aufschlägen zu leisten.

Beispielsweise können Autoversicherungen entweder am Jahresanfang oder in zwei Raten mit jeweils 5 \% Aufschlag zum Jahresbeginn und nach einem halben Jahr gezahlt werden.

Für den Effektivzins gilt dann nach dem Äquivalenzprinzip:
$$
R =  \frac{1.05 \cdot R}{2} +  \frac{1.05 \cdot R}{2} \frac{1}{1+\frac{i}{2}}
$$

Nach Kürzen von $R$ und Auflösen nach dem Zinssatz $i$ ergibt sich ein Wert von $i=0.210526$, also 21.0526 \%. Da dieser Zinssatz relativ hoch ist, sollte man sich für die Bezahlung am Jahresanfang entscheiden.

## Zinseszinsrechnung



# Funktionen

## Funktionsbegriff

## Darstellung von Funktionen

## Einige Beispiele

## Eigenschaften von reellen Funktionen

## Wichtige Funktionen

## Ableitung einer Funktion

# Lineare Gleichungssysteme

## Grundlagen zu linearen Gleichungssystemen

## Gauß-Algorithmus

## Matrizenrechnung

# Lineare Optimierung

## Problemdarstellung und grafische Lösung

## Simplex-Algorithmus

## Allgemeines lineares Optimierungsproblem

Use `\alert` to \alert{highlight} some text

## Squared Paper

-   `\squared{}` (or `\kariert{}`) can be used to produce squared paper

\squared{16}

## Squared Paper

-   `\lined{}` (or `\liniert{}`) can be used to produce lined paper

\lined{14}

## Slide with R output

```{r cars, echo = TRUE}
summary(cars)
```

## Slide with mathematics

Quantile score for observation $y$. For $0<p<1$:

\begin{block}{}
  \[
    S(y_t,q_t(p)) = \left\{
      \begin{array}{rl}
            p(y_t-q_t(p)) & \text{if $y_t \ge q_t(p)$}\\
        (1-p)(q_t(p)-y_t) & \text{if $y_t < q_t(p)$}
      \end{array}\right.
  \]
\end{block}

Average score over all percentiles gives the best distribution forecast: $$
  QS = \frac{1}{99T}\sum_{p=1}^{99}\sum_{t=1}^T S(q_t(p),y_t)
$$

## R Table

A simple `knitr::kable` example:

\small

```{r kableEx, echo=TRUE}
knitr::kable(mtcars[1:4, 1:7],
       caption="(Parts of) the mtcars dataset")
```

## Resources

### For more information:

-   See the [RMarkdown repository](https://github.com/rstudio/rmarkdown) for more on RMarkdown
-   See the [binb repository](https://github.com/eddelbuettel/binb) for more on binb
-   See the [binb vignettes](https://github.com/eddelbuettel/binb/vignettes) for more examples.
