---
title: Wirtschaftsmathematik
author: Prof. Dr. Stefan Böcker, FRM
date: \today
toc: true
output: fhswf::presentation
knit: fhswf::render_presentation
german: true # German Dummy Text
lang: de-de   # Text Language: en-gb, en-us, de-de
---

```{r setup, include=FALSE}
options(digits = 4)
knitr::opts_chunk$set(echo=TRUE, message=FALSE, warning=FALSE, cache=FALSE, 
                      dev.args=list(pointsize=11), size="scriptsize")
```

# Einführung in die Finanzmathematik

## Leitgedanken der Finanzmathematik
1. Der Wert einer Zahlung ist **abhängig vom Zeitpunkt**, zu dem diese zu leisten ist.
2. Es gilt stets das **Äquivalenzprinzip**.
3. Das Gerüst der klassischen Finanzmathematik wird aus **ganz wenigen Formeln** gebildet.
4. In der klassischen Finanzmathematik gibt es einfache, mittelschwere und relativ kompliziert zu lösende Probleme. Die größte Schwierigkeit ist in der Regel die **Modellierung**.
5. Ein **grafisches Schema** bringt fast immer Klarheit.
6. Das wichtigste Konzept ist das der **Rendite**, auch **Effektiv- oder Realzins** genannt.
7. Die klassische Finanzmathematik läßt sich klar umreißen. Das wichtigste Konzept ist das des **Zinssatzes**.
	
## Begriffe
Kapital
: Geldbetrag, der angelegt bzw. jemand anderem überlassen wird.

Laufzeit
: Dauer der Überlassung/Anlage

Zinsen
: Vergütung für die Kapitalüberlassung innerhalb einer Zinsperiode

Zinsperiode
: er vereinbarten Verzinsung zugrunde liegender Zeitrahmen; meist ein Jahr, oftmals kürzer (Monat, Quartal, Halbjahr), selten länger

Zinssatz
: insbetrag in Geldeinheiten (GE), der für ein Kapital von 100 GE in einer Zinsperiode zu zahlen ist; auch **Zinsfuß** genannt.

Zeitwert
: der von der Zeit abhängige Wert des Kapitals

## Notation
Folgende Notation wird (in der Regel) im folgenden benutzt:

Kapital
: $K_{t}$ ist das Kapital zum Zeitpunkt $t$

Zinssatz
: $i = \frac{P}{100}$, wobei $p$ der Zinssatz/Zinsfuß in Prozent ist

Aufzinsungsfaktor
: $q = \left( 1+i \right) = \left(1 + \frac{p}{100}\right)$

Zinsen
: $Z_{t}$ Zinsen für den Zeitraum $t$.
```{=latex}
		\begin{center}
		Damit gelten folgende Zusammenhänge:
		\begin{tabular}{|c||c|c|c|}
				\hline \rule[-2ex]{0pt}{5.5ex}  & $p$ & $i$ & $q$ \\ 
				\hline \hline \rule[-2ex]{0pt}{5.5ex} $p$ & $p$ & $100 i$ & $100(q-1)$ \\ 
				\hline \rule[-2ex]{0pt}{5.5ex} $i$ & $\frac{p}{100}$ & $i$ & $q-1$ \\ 
				\hline \rule[-2ex]{0pt}{5.5ex} $q$ & $1+\frac{p}{100}$ & $1+i$ & $q$ \\ 
				\hline 
			\end{tabular}
		\end{center}
```

## Lineare Verzinsung
Zinsformel
: Zinsen hängen proportional vom Kapital $K$, der Laufzeit $t$ und dem Zinssatz $i$ ab:

$$
Z_{t} = K \cdot i \cdot t
$$


Laufzeit
: In Deutschland wird meist das Jahr zu 360 Tagen und der Monat zu 30 Zinstagen gerechnet. Daher kann man meist $t = \frac{T}{360}$ setzen, wobei $T$ die Anzahl an Tagen ist.

$$
Z_{T} = K \cdot i \cdot \frac{T}{360}
$$

## Beispiele (1/3)
Frage
: Welche Zinsen fallen an, wenn ein Kapital von 3500 € vom 3. März bis zum 18. August eines Jahres bei einem Zinssatz von 3.25 \% p.a. angelegt wird?	 

Antwort
: Da $165=27+30+30+30+30+18$ Zinstage zugrunde zu legen sind, ergibt sich aus der Zinsformel

$$
Z_{165} = 3500\mbox{€} \cdot \frac{3.25}{100} \frac{165}{360} = 52.135416667 \mbox{€} \approx 52.14 \mbox{€}
$$ 

## Beispiele (2/3)

Frage
: Wie hoch ist ein Kredit, für den in einem halben Jahr bei 8 \% Jahreszinsen 657.44 € Zinsen zu zahlen sind?

Antwort
: Durch Umstellen der Zinsformel ermittelt man:

$$
K=Z_{T} \frac{100}{p} \frac{360}{T} = 657.44 \mbox{ €} \cdot \frac{100}{8} \frac{360}{180} = 16 436 \mbox{ €}
$$
		
## Beispiele (3/3)
Frage
: Ein Wertpapier über 5000 €, das mit einem Kupon (Nominalzins) von 6.25 \% ausgestattet ist, wurde einige Zeit nach dem Emissionsdatum erworben. Es sind Stückzinsen in Höhe von 36.46 € zu zahlen. Wieviele Zinstage wurden dabei berechnet?

Antwort
: Umstellen der Zinsformel führt auf

$$
T = \frac{Z_{T} \cdot 100 \cdot 360}{K \cdot p} = \frac{36.46 \cdot 100 \cdot 360}{5000 \cdot 6.25} = 42 \mbox{ (Tage)}
$$ 

## Zeitwert 

Zeitwert
: Da sich das Kapital $K_{t}$ zum Zeitpunkt $t$ aus dem Anfangskapital $K_{0}$ zuzüglich der im Zeitraum $t$ angefallenen Zinsen $Z_{t}$ ergibt, also 

$$
K_{t} = K_{0} + Z_{t}

$$
  
gilt, folgt aus der Zinsformel eine sehr wichtige Formel der Finanzmathematik, die **Endwertformel bei linearer Verzinsung**

$$
K_{t} = K_{0} + Z_{t} = K_{0} + K_{0} \cdot i \cdot t = K_{0} \left( 1 + i \cdot t \right) = K_{0} \left( 1 + \frac{p}{100} \cdot t \right)
$$
Barwert
: Man kann durch Umstellen der Endwertformel auch den **Barwert** $K_{0}$ einer zukünftigen Zahlung $K_{t}$ berechnen

$$
K_{0} = \frac{K_{t}}{1+i \cdot t}
$$




## Rentenrechnung

## Tilgungsrechnung

## Investitionsrechnung


# Funktionen

## Funktionsbegriff

## Darstellung von Funktionen

## Einige Beispiele

## Eigenschaften von reellen Funktionen

## Wichtige Funktionen

## Ableitung einer Funktion

# Lineare Gleichungssysteme

## Grundlagen zu linearen Gleichungssystemen

## Gauß-Algorithmus

## Matrizenrechnung


# Lineare Optimierung

## Problemdarstellung und grafische Lösung

## Simplex-Algorithmus

## Allgemeines lineares Optimierungsproblem

Use `\alert` to \alert{highlight} some text

## Squared Paper

- `\squared{}` (or `\kariert{}`) can be used to produce squared paper

\squared{16}

## Squared Paper

- `\lined{}` (or `\liniert{}`) can be used to produce lined paper

\lined{14}

## Slide with R output

```{r cars, echo = TRUE}
summary(cars)
```

## Slide with mathematics

Quantile score for observation $y$. For $0<p<1$:

\begin{block}{}
  \[
    S(y_t,q_t(p)) = \left\{
      \begin{array}{rl}
            p(y_t-q_t(p)) & \text{if $y_t \ge q_t(p)$}\\
        (1-p)(q_t(p)-y_t) & \text{if $y_t < q_t(p)$}
      \end{array}\right.
  \]
\end{block}

Average score over all percentiles gives the best distribution forecast:
\[
  QS = \frac{1}{99T}\sum_{p=1}^{99}\sum_{t=1}^T S(q_t(p),y_t)
\]

## R Table

A simple `knitr::kable` example:

\small

```{r kableEx, echo=TRUE}
knitr::kable(mtcars[1:4, 1:7],
       caption="(Parts of) the mtcars dataset")
```

## Resources

### For more information:
- See the [RMarkdown repository](https://github.com/rstudio/rmarkdown) for more on RMarkdown
- See the [binb repository](https://github.com/eddelbuettel/binb) for more on binb
- See the [binb vignettes](https://github.com/eddelbuettel/binb/vignettes) for more examples.
