---
title: Finanzmathematik – Beispiele
author: Prof. Dr. Stefan Böcker, FRM
date: 2026-06-28
toc: false
output: fhswf::presentation
knit: fhswf::render_presentation
german: true
lang: de-de
---

```{r setup, include=FALSE}
options(digits = 4)
knitr::opts_chunk$set(echo=TRUE, message=FALSE, warning=FALSE, cache=FALSE,
                      dev.args=list(pointsize=11), size="scriptsize")
```

# Zinseszins und Barwert

## Aufgabe: Sparbetrag mit Zinseszins

Frau Müller legt heute **€\,8.000** zu einem Zinssatz von $p = 3{,}5\,\%$ p.a. auf ein Festgeldkonto an.

1. Wie viel Geld hat sie nach **10 Jahren**?
2. Wie lange dauert es, bis der Betrag auf **€\,12.000** angewachsen ist?
3. Welchen Betrag müsste sie heute anlegen, um nach 10 Jahren genau **€\,12.000** zu erhalten?

### Lösung zu (1): Endwert nach 10 Jahren

Mit dem Aufzinsungsfaktor $q = 1 + \frac{p}{100} = 1{,}035$ und der Zinseszinsformel
$$
K_n = K_0 \cdot q^n
$$
ergibt sich:
$$
K_{10} = 8.000 \cdot 1{,}035^{10} = 8.000 \cdot 1{,}4106 = 11.284{,}57 \; €
$$

## Lösung (1): R-Rechnung

```{r zinseszins}
K0  <- 8000
p   <- 3.5
q   <- 1 + p/100
n   <- 10

K10 <- K0 * q^n
cat("Endwert nach 10 Jahren:", round(K10, 2), "€")
```

Der Betrag wächst also von €\,8.000 auf **`r round(K10, 2)` €**.

## Lösung (2): Laufzeit berechnen

Gesucht ist $n$ mit $K_n = 12.000$, d.h.
$$
K_0 \cdot q^n = 12.000 \quad \Leftrightarrow \quad q^n = \frac{12.000}{8.000} = 1{,}5
$$

Durch Logarithmieren:
$$
n \cdot \ln(q) = \ln(1{,}5) \quad \Leftrightarrow \quad n = \frac{\ln(1{,}5)}{\ln(q)} = \frac{\ln(1{,}5)}{\ln(1{,}035)}
$$

```{r laufzeit}
Kziel <- 12000
n_laufzeit <- log(Kziel / K0) / log(q)
cat("Benötigte Laufzeit:", round(n_laufzeit, 2), "Jahre")
```

Es dauert also **`r round(n_laufzeit, 2)` Jahre** (d.h. ab dem **`r ceiling(n_laufzeit)`. Jahr** ist das Ziel überschritten).

## Lösung (3): Barwert berechnen

Gesucht ist $K_0$ mit $K_{10} = 12.000$. Die Abzinsungsformel lautet:
$$
K_0 = \frac{K_n}{q^n} = K_n \cdot q^{-n}
$$

$$
K_0 = \frac{12.000}{1{,}035^{10}} = \frac{12.000}{1{,}4106} = 8.507{,}28 \; €
$$

```{r barwert}
K_ziel <- 12000
K0_barwert <- K_ziel / q^n
cat("Benötigter Anfangsbetrag:", round(K0_barwert, 2), "€")
```

Frau Müller müsste also **`r round(K0_barwert, 2)` €** anlegen, um nach 10 Jahren €\,12.000 zu erhalten.

# Nachschüssige Rente: Sparplan

## Aufgabe: Altersvorsorgesparen

Herr Schmidt möchte für sein Alter vorsorgen. Ab heute zahlt er am **Ende jedes Jahres** €\,2.400 in einen Sparvertrag ein, der mit $p = 4\,\%$ p.a. verzinst wird. Er spart **25 Jahre** lang.

1. Wie hoch ist der **Endwert** seines Sparplans?
2. Wie hoch ist der **Barwert** aller eingezahlten Raten?
3. Wie hoch wäre der Endwert, wenn er die Rate am **Anfang** jedes Jahres einzahlt (vorschüssige Rente)?

### Zur Erinnerung: Rentenformeln

| | Nachschüssig | Vorschüssig |
|:---|:---:|:---:|
| **Endwert** | $R \cdot \dfrac{q^n - 1}{q - 1}$ | $R \cdot q \cdot \dfrac{q^n - 1}{q - 1}$ |
| **Barwert** | $R \cdot \dfrac{q^n - 1}{q^n(q - 1)}$ | $R \cdot q \cdot \dfrac{q^n - 1}{q^n(q - 1)}$ |

## Lösung: Endwert und Barwert des Sparplans

```{r rente_nachschuss}
R <- 2400      # Rentenrate in €
p <- 4         # Zinssatz in %
q <- 1 + p/100 # Aufzinsungsfaktor
n <- 25        # Laufzeit in Jahren

# Endwert nachschüssige Rente
E_N <- R * (q^n - 1) / (q - 1)

# Barwert nachschüssige Rente
B_N <- R * (q^n - 1) / (q^n * (q - 1))

cat("Endwert  (nachschüssig):", round(E_N, 2), "€\n")
cat("Barwert  (nachschüssig):", round(B_N, 2), "€\n")
cat("Eingezahlter Betrag:    ", R * n, "€  (zum Vergleich)\n")
```

Herr Schmidt zahlt insgesamt **`r R*n` €** ein und erhält am Ende **`r round(E_N, 2)` €** — die Zinsen machen **`r round(E_N - R*n, 2)` €** aus.

## Lösung: Vergleich mit vorschüssiger Rente

```{r rente_vorschuss}
# Endwert vorschüssige Rente (Zahlung am Jahresanfang)
E_V <- R * q * (q^n - 1) / (q - 1)

# Barwert vorschüssige Rente
B_V <- R * q * (q^n - 1) / (q^n * (q - 1))

cat("Endwert  (vorschüssig): ", round(E_V, 2), "€\n")
cat("Barwert  (vorschüssig): ", round(B_V, 2), "€\n")
cat("Mehrgewinn durch vorschüssige Zahlung:", round(E_V - E_N, 2), "€\n")
```

Da bei vorschüssiger Zahlung jede Rate ein Jahr länger verzinst wird, gilt stets:
$$
E_n^V = q \cdot E_n^N
$$
Der Unterschied beläuft sich hier auf **`r round(E_V - E_N, 2)` €**.

# Annuitätendarlehen: Kreditvergleich

## Aufgabe: Immobilienfinanzierung

Familie Berger kauft eine Wohnung für **€\,280.000**. Sie bringen **€\,80.000** Eigenkapital mit und müssen daher **€\,200.000** finanzieren.

Zwei Banken machen folgende Angebote (nachschüssige Jahreszahlung):

| | Bank A | Bank B |
|:---|:---:|:---:|
| Zinssatz | $3{,}8\,\%$ p.a. | $3{,}2\,\%$ p.a. |
| Laufzeit | 15 Jahre | 20 Jahre |

**Fragen:**

1. Wie hoch ist die **Jahresrate** (Annuität) bei jeder Bank?
2. Wie hoch sind die **Gesamtkosten** (inkl. Zinsen)?
3. Welche Bank ist günstiger?

## Lösung: Herleitung der Annuität

Bei einem Darlehen mit Barwert $B$ (Darlehensbetrag), Zinssatz $p$ und Laufzeit $n$ gilt:

$$
B = R \cdot \frac{q^n - 1}{q^n(q-1)} \quad \Leftrightarrow \quad R = B \cdot \frac{q^n(q-1)}{q^n - 1}
$$

Der Faktor $\dfrac{q^n(q-1)}{q^n - 1}$ heißt **Annuitätenfaktor** (auch: Kapitalwiedergewinnungsfaktor).

```{r annuitaet}
B <- 200000  # Darlehensbetrag in €

# Bank A
pA <- 3.8; qA <- 1 + pA/100; nA <- 15
RA <- B * qA^nA * (qA - 1) / (qA^nA - 1)

# Bank B
pB <- 3.2; qB <- 1 + pB/100; nB <- 20
RB <- B * qB^nB * (qB - 1) / (qB^nB - 1)

cat("Bank A – Jahresrate:", round(RA, 2), "€\n")
cat("Bank B – Jahresrate:", round(RB, 2), "€\n")
```

## Lösung: Gesamtkosten und Vergleich

```{r gesamtkosten}
# Gesamtzahlungen und Zinskosten
gesamt_A <- RA * nA
gesamt_B <- RB * nB
zinsen_A  <- gesamt_A - B
zinsen_B  <- gesamt_B - B

cat("Bank A – Gesamtzahlung:", round(gesamt_A, 2), "€  |  Zinsen:", round(zinsen_A, 2), "€\n")
cat("Bank B – Gesamtzahlung:", round(gesamt_B, 2), "€  |  Zinsen:", round(zinsen_B, 2), "€\n")
```

**Ergebnis:**

- Bank A ist teurer pro Jahr (**`r round(RA, 2)` €**), aber dafür ist das Darlehen früher abbezahlt.
- Bank B hat eine niedrigere Jahresrate (**`r round(RB, 2)` €**), kostet durch die längere Laufzeit jedoch **`r round(zinsen_B - zinsen_A, 2)` €** mehr an Zinsen.

**Fazit:** Wer die höhere Jahresrate stemmen kann, fährt mit Bank A langfristig günstiger.

## Tilgungsplan (Bank A, erste 5 Jahre)

```{r tilgungsplan, echo=TRUE}
K <- B; rate <- RA; q <- qA
plan <- data.frame(Jahr=integer(), Zinsen=numeric(),
                   Tilgung=numeric(), Restschuld=numeric())
for (j in 1:5) {
  zinsen   <- K * (qA - 1)
  tilgung  <- rate - zinsen
  K        <- K - tilgung
  plan <- rbind(plan, data.frame(Jahr=j,
    Zinsen=round(zinsen,2), Tilgung=round(tilgung,2), Restschuld=round(K,2)))
}
knitr::kable(plan, format="latex", booktabs=TRUE,
             col.names=c("Jahr","Zinsen (€)","Tilgung (€)","Restschuld (€)"))
```

Man sieht: Der Zinsanteil sinkt mit jeder Zahlung, während der Tilgungsanteil wächst — typisch für ein **Annuitätendarlehen**.
