---
title: Übergangsmatrizen – Beispiele
author: Prof. Dr. Stefan Böcker, FRM
date: 2026-06-28
toc: false
output: fhswf::presentation
knit: fhswf::render_presentation
german: true
lang: de-de
---

```{r setup, include=FALSE}
options(digits = 4)
knitr::opts_chunk$set(echo=TRUE, message=FALSE, warning=FALSE, cache=FALSE,
                      dev.args=list(pointsize=11), size="scriptsize")
```

# Beispiel 1: Wählerwanderung

## Aufgabe: Wählerwanderung

Bei einer Stadtratswahl treten drei Parteien A, B und C an. Das letzte Wahlergebnis lautete:
$$
A: 42\% \qquad B: 37\% \qquad C: 21\%
$$

Aus Umfragen wurden folgende Wählerwanderungen für die nächste Wahl ermittelt:

- **Partei A** behält 90\% ihrer Wähler; 4\% wandern zu B, 6\% zu C ab.
- **Partei B** behält 85\% ihrer Wähler; 8\% wandern zu A, 7\% zu C ab.
- **Partei C** behält 92\% ihrer Wähler; 1\% wandert zu A, 7\% zu B ab.

**Fragen:**

1. Mit welchem Ergebnis ist bei der **nächsten Wahl** zu rechnen?
2. Wie entwickeln sich die Anteile **langfristig** (stationäre Verteilung)?
3. Wann überholt C die Partei B?

## Modellierung: Zustandsvektor und Übergangsmatrix

Das Ergebnis der letzten Wahl wird als **Zustandsvektor** $\overrightarrow{w}_0$ dargestellt:
$$
\overrightarrow{w}_0 = \begin{pmatrix} 0{,}42 \\ 0{,}37 \\ 0{,}21 \end{pmatrix}
$$

Die Wählerwanderungen ergeben die **Übergangsmatrix** $W$. Die *Spalten* geben an, wie sich die Wähler der jeweiligen Partei verteilen:

$$
W = \begin{pmatrix}
0{,}90 & 0{,}08 & 0{,}01 \\
0{,}04 & 0{,}85 & 0{,}07 \\
0{,}06 & 0{,}07 & 0{,}92
\end{pmatrix}
\leftarrow \text{Ziel: A, B, C}
$$

**Achtung:** Die Spalten müssen jeweils **1** ergeben (jeder Wähler wandert irgendwohin).

## Lösung (1): Ergebnis der nächsten Wahl

Das erwartete Wahlergebnis erhält man durch Matrizenmultiplikation:
$$
\overrightarrow{w}_1 = W \cdot \overrightarrow{w}_0 = \begin{pmatrix}
0{,}90 & 0{,}08 & 0{,}01 \\
0{,}04 & 0{,}85 & 0{,}07 \\
0{,}06 & 0{,}07 & 0{,}92
\end{pmatrix} \cdot \begin{pmatrix} 0{,}42 \\ 0{,}37 \\ 0{,}21 \end{pmatrix}
$$

$$
= \begin{pmatrix}
0{,}90 \cdot 0{,}42 + 0{,}08 \cdot 0{,}37 + 0{,}01 \cdot 0{,}21 \\
0{,}04 \cdot 0{,}42 + 0{,}85 \cdot 0{,}37 + 0{,}07 \cdot 0{,}21 \\
0{,}06 \cdot 0{,}42 + 0{,}07 \cdot 0{,}37 + 0{,}92 \cdot 0{,}21
\end{pmatrix}
= \begin{pmatrix} 0{,}4097 \\ 0{,}3460 \\ 0{,}2443 \end{pmatrix}
$$

```{r wahl1}
W <- matrix(c(0.90, 0.04, 0.06,
              0.08, 0.85, 0.07,
              0.01, 0.07, 0.92), nrow=3, byrow=FALSE)
w0 <- c(0.42, 0.37, 0.21)
w1 <- W %*% w0
round(w1, 4)
```

Ergebnis: **A: `r round(w1[1]*100,2)`%, B: `r round(w1[2]*100,2)`%, C: `r round(w1[3]*100,2)`%**

## Lösung (2): Langfristige Entwicklung

Für mehrere aufeinanderfolgende Wahlen (mit stets gleicher Übergangsmatrix) gilt:
$$
\overrightarrow{w}_n = W^n \cdot \overrightarrow{w}_0
$$

```{r langfristig}
w <- w0
verlauf <- matrix(NA, nrow=20, ncol=3)
for (i in 1:20) {
  w <- W %*% w
  verlauf[i, ] <- w
}
colnames(verlauf) <- c("A", "B", "C")
round(verlauf[c(1,2,3,5,10,20), ], 4)
```

Nach vielen Wahlen stabilisiert sich der Wähleranteil — die sogenannte **stationäre Verteilung**.

## Stationäre Verteilung: Visualisierung

```{r verlauf_plot, echo=FALSE, fig.height=4}
library(ggplot2)
df <- data.frame(
  Wahl   = rep(0:20, 3),
  Anteil = c(w0[1], verlauf[,1],
             w0[2], verlauf[,2],
             w0[3], verlauf[,3]) * 100,
  Partei = rep(c("A","B","C"), each=21)
)
ggplot(df, aes(x=Wahl, y=Anteil, color=Partei, linetype=Partei)) +
  geom_line(linewidth=1) +
  geom_point(size=2) +
  labs(title="Langfristige Wähleranteile",
       x="Wahlperiode", y="Anteil in %") +
  scale_x_continuous(breaks=seq(0,20,2)) +
  theme_minimal(base_size=12)
```

## Lösung (3): Wann überholt C die Partei B?

```{r ueberholen}
w <- w0
for (i in 1:50) {
  w <- W %*% w
  if (w[3] > w[2]) {
    cat("C überholt B nach Wahl", i, "\n")
    cat("C:", round(w[3]*100, 2), "% | B:", round(w[2]*100, 2), "%\n")
    break
  }
}
```

## Stationäre Verteilung: analytische Bestimmung

Die stationäre Verteilung $\overrightarrow{w}^*$ erfüllt $W \cdot \overrightarrow{w}^* = \overrightarrow{w}^*$, d.h.:
$$
(W - I) \cdot \overrightarrow{w}^* = \overrightarrow{0} \quad \text{mit der Nebenbedingung} \quad w_A^* + w_B^* + w_C^* = 1
$$

```{r stationaer}
# Ersetze letzte Gleichung durch Normierungsbedingung
A <- W - diag(3)
A[3, ] <- 1        # Normierung: Summe = 1
b <- c(0, 0, 1)
w_star <- solve(A, b)
cat("Stationäre Verteilung:\n")
cat("A:", round(w_star[1]*100,2), "% | B:", round(w_star[2]*100,2),
    "% | C:", round(w_star[3]*100,2), "%\n")
```

Die stationäre Verteilung ist unabhängig vom Startzustand — egal mit welchem Wahlergebnis man beginnt, die langfristige Verteilung ist stets dieselbe.

# Beispiel 2: Marktanteile

## Aufgabe: Marktanteile dreier Mobilfunkanbieter

Drei Mobilfunkanbieter (Alpha, Beta, Gamma) teilen sich den Markt aktuell wie folgt auf:
$$
\text{Alpha}: 50\% \qquad \text{Beta}: 30\% \qquad \text{Gamma}: 20\%
$$

Aus einer Kundenbefragung wurden folgende monatliche Wechselraten ermittelt:

\begin{center}
\begin{tabular}{|l|c|c|c|}
\hline
\textbf{Von $\to$ Zu} & \textbf{Alpha} & \textbf{Beta} & \textbf{Gamma} \\
\hline
\textbf{Alpha} & 88\% & 8\%  & 4\%  \\
\hline
\textbf{Beta}  & 6\%  & 82\% & 12\% \\
\hline
\textbf{Gamma} & 5\%  & 10\% & 85\% \\
\hline
\end{tabular}
\end{center}

**Fragen:**

1. Wie sind die Marktanteile nach **6 Monaten**?
2. Welche stationäre Verteilung stellt sich **langfristig** ein?
3. Verliert Alpha langfristig seine Marktführerschaft?

## Modellierung

Die Übergangsmatrix $M$ (Spalten = Verbleib/Abwanderung vom jeweiligen Anbieter):

$$
M = \begin{pmatrix}
0{,}88 & 0{,}06 & 0{,}05 \\
0{,}08 & 0{,}82 & 0{,}10 \\
0{,}04 & 0{,}12 & 0{,}85
\end{pmatrix}
$$

```{r markt_setup}
M  <- matrix(c(0.88, 0.08, 0.04,
               0.06, 0.82, 0.12,
               0.05, 0.10, 0.85), nrow=3, byrow=FALSE)
m0 <- c(0.50, 0.30, 0.20)

# Probe: Spaltensummen müssen 1 ergeben
colSums(M)
```

## Lösung (1): Marktanteile nach 6 Monaten

```{r markt_6}
m <- m0
for (i in 1:6) m <- M %*% m

cat("Marktanteile nach 6 Monaten:\n")
cat("Alpha:", round(m[1]*100, 2), "%\n")
cat("Beta: ", round(m[2]*100, 2), "%\n")
cat("Gamma:", round(m[3]*100, 2), "%\n")
```

## Lösung (2) und (3): Stationäre Verteilung

```{r markt_station}
# Analytische Berechnung
A2 <- M - diag(3)
A2[3, ] <- 1
b2 <- c(0, 0, 1)
m_star <- solve(A2, b2)

cat("Stationäre Verteilung (langfristig):\n")
cat("Alpha:", round(m_star[1]*100, 2), "%\n")
cat("Beta: ", round(m_star[2]*100, 2), "%\n")
cat("Gamma:", round(m_star[3]*100, 2), "%\n")
```

**Interpretation:** Alpha verliert langfristig deutlich an Marktanteilen (von 50\% auf `r round(m_star[1]*100,1)`\%), obwohl die Abwanderungsraten pro Monat klein wirken. Der Effekt der **kumulierten Abwanderung** über viele Perioden ist entscheidend.

## Entwicklung der Marktanteile: Visualisierung

```{r markt_plot, echo=FALSE, fig.height=4}
m_v <- m0
verlauf_m <- matrix(NA, nrow=60, ncol=3)
for (i in 1:60) {
  m_v <- M %*% m_v
  verlauf_m[i, ] <- m_v
}
colnames(verlauf_m) <- c("Alpha","Beta","Gamma")
df2 <- data.frame(
  Monat    = rep(0:60, 3),
  Anteil   = c(m0[1], verlauf_m[,1],
               m0[2], verlauf_m[,2],
               m0[3], verlauf_m[,3]) * 100,
  Anbieter = rep(c("Alpha","Beta","Gamma"), each=61)
)
ggplot(df2, aes(x=Monat, y=Anteil, color=Anbieter, linetype=Anbieter)) +
  geom_line(linewidth=1) +
  labs(title="Entwicklung der Mobilfunk-Marktanteile",
       x="Monate", y="Marktanteil in %") +
  scale_x_continuous(breaks=seq(0,60,10)) +
  geom_hline(yintercept=m_star*100, linetype="dotted", color=c("red","blue","darkgreen"),
             alpha=0.5) +
  theme_minimal(base_size=12)
```
